【裁判字號】    98,判,525
【裁判日期】    980521
【裁判案由】    建築法
【裁判全文】
最  高  行  政  法  院  判  決
                                       98年度判字第525號
上  訴  人  臺北市七星農田水利會
代  表  人  甲○○
訴訟代理人  謝裕  律師
被 上訴 人  臺北市政府都市發展局
代  表  人  乙○○
上列當事人間建築法事件，上訴人對於中華民國96年4月19日臺
北高等行政法院95年度訴更一字第155號判決，提起上訴，本院
判決如下：
    主  文
上訴駁回。
上訴審訴訟費用由上訴人負擔。
    理  由
一、訴外人黃學仁、洪偉俐所有坐落臺北市○○區○○段4小段
    378-4、440、440-1、441地號等4筆土地，擬與劉敦榮所有
    坐落同小段378-2、439地號2筆土地及上訴人所有同小段442
    -2地號土地（下稱系爭土地，原判決內載為422-2地號者均
    係誤寫）合併使用，經私下協調未能達成協議，乃於民國92
    年10月14日檢具相關書件，向臺北市政府工務局（下稱工務
    局）申請調處，工務局即依臺北市畸零地使用規則（下稱畸
    零地使用規則）規定通知雙方召開調處會議，經調處二次不
    成立，遂將本案提臺北市畸零地調處委員會第9301（217）
    次全體委員會議決議：「同意申請地378-2（部分）、378-4
    、439、440、440-1、441地號等6筆土地單獨建築。惟378-2
    地號土地應留設寬度最小4.8公尺土地．．．，俟將來鄰地
    436地號等土地改建，可合併面向北側6公尺計畫道路申請建
    築執照。」工務局並以93年5月13日北市工建字第093523525
    00號函（下稱系爭行政處分）通知申請地所有權人依上開決
    議辦理，並副知上訴人。上訴人不服，提起訴願遭決定駁回
    ，遂提起本件行政訴訟。原審法院以94年度訴字第364號裁
    定駁回上訴人之訴，上訴人不服，向本院提起抗告，案經本
    院95年度裁字第2196號裁定將原裁定廢棄，發回原審重行審
    理。嗣臺北市政府公告將其依建築法規定主管之建築管理業
    務自95年8月1日起終止前對工務局之委任，改委任被上訴人
    辦理。經原審更為審理後判決駁回，上訴人仍不服，遂提起
    本件上訴。
二、上訴人起訴主張：上訴人所有系爭土地，雖原為水利溝渠，
    其功能係導引農田灌溉用水至關渡平原，但嗣因臺北市都市
    發展之故，系爭土地早已喪失導引農田灌溉用水之功能，而
    成非上訴人事業用地，上訴人已向臺北市政府建設局報備系
    爭土地不再作為水利溝渠使用，該局亦已同意備查在案；更
    有甚者，被上訴人並已將系爭土地依都市計畫編定為「第三
    種住宅區」，此有該局91年8月5日北市都二字證字第912597
    7號證明書可證。故系爭土地與案外人黃學仁、洪偉俐等二
    人所有440、440-1、441等地土地同一時間業經被上訴人機
    關依都市計畫編定為「第三種住宅區」用地，已非水道用地
    甚明，且為被上訴人所熟知，然被上訴人仍將上訴人所有之
    系爭土地視為水道，殊有錯誤。從而，被上訴人基於錯誤之
    事實所為之系爭行政處分，即為違法不當。又上訴人與黃學
    仁、洪偉俐等人無法達成協議，被上訴人機關殊不能據此以
    系爭行政處分將系爭土地變異為永久畸零地，而無法依被上
    訴人所編定之第三種住宅區為建築使用。系爭行政處分已嚴
    重侵害上訴人之權利及法律上利益，卻未於書面函文中記載
    處分之理由及其法令依據，其有違反行政程序法第96條第1
    項第2款規定之違法情事。另臺北市政府訴願審議委員會93
    年12月8日府訴字第0932807990號訴願決定亦有違法錯誤之
    情事。查上訴人所有系爭土地業經政府機關依法編定為第三
    種住宅區用地，若臺北市政府工務局養護工程處（下稱工務
    局養護工程處）認為系爭土地需保留作為市區雨、污水排水
    之用，依法理當辦理收購，誠不得於政府已編定為第三種住
    宅區之用地後，被上訴人再以一紙函文限制上訴人所有系爭
    土地僅能保持現況供作雨、污水排水之用。從而工務局養護
    工程處93年3月22日北市工養下字第09361424000號函所為行
    政行為，應非適法而無效，故被上訴人依工務局養護工程處
    前揭函文所示認為上訴人所有系爭土地係水道用地，已屬錯
    誤而與事實不符，更與台北市政府建設局所為認定有所矛盾
    歧異，其依畸零地使用規則第6條第1項第1款之規定作成之
    處分，則為違法不當，嚴重侵害上訴人之權益。職是之故，
    工務局養護工程處於93年3月22日北市工養下字第093614240
    00號書函所稱「該水利溝渠主要功能為導引農田灌溉用水至
    關渡平原」之敘述，與現行事實完全不符，本件系爭訴願決
    定書認被上訴人援引上開書函之說明作成處分，並無不合等
    情，亦有錯誤違失等語，求為判決撤銷原處分及訴願決定。
三、被上訴人則以：有關上訴人表示系爭土地，原雖作為農田排
    水灌溉之用，但早已喪失農田排水及灌溉功能，屬非事業用
    地及非現有水道乙節，前經工務局養護工程處以93年3月22
    日北市工養下字第09361424000號函說明略以「．．．經查
    係位於台北市七星農田水利會權管之八仙圳範圍內，該水利
    溝渠主要功能為導引農田灌溉用水至關渡平原，因該水流經
    市區部分亦兼具雨、污水排水功能，應予保持現況為宜．．
    ．」，且依案外人所檢附基地之現況照片，上訴人所有系爭
    土地，確為水道如附照片可稽，故臺北市畸零地調處委員會
    （下稱畸零地調處委員會）依據雙方意見在無法達成協議，
    並考量現況為兼具雨、污水排水功能之水道，依畸零地使用
    規則第6條第1項第1款、第12條第1項第4款規定，提請畸零
    地調處委員會公決作成決議，尚無不符規定等語，資為抗辯
    ，求為判決駁回上訴人之訴。
四、原審斟酌全辯論意旨及調查證據之結果，以：本件申請合併
    案，因申請人與上訴人無法自行協調，歷經2次調處會議，
    均未能達成對系爭地之購買或共同開發，而上訴人於兩次協
    調會均派員與會，有會議紀錄影本在卷可憑，從而衡諸經驗
    法則及論理法則，上訴人對於系爭地與申請地2次無法達成
    調處，應已知悉，且對於畸零地使用規則第6條第1款及第12
    條應提交全體委員會議審議，審議決議於申請地與臨接畸零
    地調處無法合併者，於無礙建築設計及市容觀瞻情況下，得
    核發申請地之建築執照之規定亦應知悉，衡諸行政程序法第
    97條第2款之規定，上訴人對於全體委員會得作成系爭土地
    以不土地合併建築之決議，應可知悉，即無再主張系爭行政
    處分有違背行政程序法第96條規定之餘地。至於工務局養護
    工程處93年3月22日北市工養下字第09361424000號函所示，
    並非系爭行政處分之前提，僅係訴願決定機關援引維持系爭
    行政處分之理由之一；上訴人所有系爭土地業經政府機關依
    法編定為第三種住宅區用地，若工務局養護工程處認為系爭
    土地需保留作為市區雨、污水排水之用，依法理當辦理收購
    ，要屬另一法律關係，無執此資為系爭行政處分違法瑕疵之
    主張依據。上訴人另主張被上訴人不應將系爭土地排除於合
    併建築之列之法律依據係畸零地使用規則第6條第1項規定。
    其本文係指畸零地非與鄰地合併補足或整理後，不得建築；
    但書則係指畸零地之鄰地，未與畸零地合併，而得核准其建
    築之要件，核非畸零地必須與鄰地合併後，鄰地始得建築之
    規定，上訴人此項主張殊有誤解。又本件乃訴外申請人就申
    請地之建築提出申請，係被上訴人為符合建築法第44條之立
    法意旨及畸零地使用規則之相關規定，而為申請地與系爭地
    合併案之調處。若申請地與系爭地達成協議合併建築，系爭
    地如何規劃，要屬主管機關管理建築之另一問題；若申請地
    與系爭地無法合併，因其本身即因寬、深度不符第三種住宅
    區建築用地要件，而無法興建，於其原有權益並無影響；至
    於是否僅能做為水利溝渠供排水使用，要屬工務局養護工程
    處之權責，核與本件行政處分無涉。上訴人此項主張，亦不
    足採。末查因申請地與其他合併建築之用地，於本件訴訟中
    已完成興建，系爭土地確已無法與原申請合併建築之土地合
    併建築，亦為兩造所不爭執，從而，上訴人請求撤銷訴願決
    定及原處分之訴，因系爭處分已執行完畢，業已無法達成其
    訴之目的，亦未據提出適法聲明之變更，其本件訴訟已缺乏
    訴之利益，亦應駁回。末按系爭土地亦與同小段496、497、
    498地號土地相鄰，當可俟上開3筆相鄰土地建築時，再為合
    併之申請；抑或因被上訴人以之做為區域排水之用，則涉及
    另案徵收，惟均無礙本件被上訴人所為處分之合法性，蓋若
    申請之鄰地與畸零地所有權人協調不成、交付全體委員會審
    議後，符合一定要件者，即得排除畸零地，而就申請之鄰地
    核發建築執照，要屬有據，遂駁回上訴人之訴。
五、本件上訴人對於高等行政法院判決上訴，主張：原判決將原
    審之被上訴人由工務局變更為被上訴人，卻未於判決事實及
    理由中說明，有判決不備理由之當然違背法令。再者，畸零
    地使用規則第6條第1項第1款但書之規定，係指畸零地於何
    種情形下得核准其單獨建築，絕非係規範畸零地之鄰地，於
    何種情形下無須與相鄰之畸零地合併，而得核准其建築之要
    件。惟原判決竟稱「但書則係指畸零地之鄰地，未與畸零地
    合併，而得核准其建築之要件，核非畸零地必須與鄰地合併
    後，鄰地始得建築之規定」，已明顯誤解該條規定，有適用
    法規錯誤不當之違背法令。另原判決完全未審究被上訴人未
    依畸零地使用規則第7條規定，令申請人留出供上訴人合併
    使用之土地，即為准許建築之處分，是否構成違法不當且侵
    害上訴人權益，亦未審究該條文是否適足為本件之適用即逕
    為駁回，有判決不適用法規之違背法令情事。又原判決一方
    面認上訴人所有系爭土地為畸零地，一方面復以上訴人之系
    爭土地係供排水使用之水溝用地，有判決理由矛盾之當然違
    背法令等語，求為判決廢棄原判決。
六、本院查：被上訴人於原審答辯狀已敘明臺北市政府依建築法
    規定主管之建築管理業務，自95年8月1日起委任被上訴人辦
    理，所檢附之臺北市政府函內，並說明終止該事務原對該府
    工務局之權限委任，則被上訴人自屬承受該業務之當事人；
    查當事人能力為法院應依職權調查之事項，上訴人雖於言詞
    辯論意旨狀仍誤列對造為工務局，惟原審自得依職權改列，
    縱未於判決內加以說明，要與判決不備理由無涉。次查，上
    訴人雖指摘原判決完全未審究被上訴人未依使用規則第7條
    規定，令申請人留出供上訴人合併使用之土地，即為准許建
    築之處分，是否構成違法不當且侵害上訴人權益，亦未審究
    該條文是否適足為本件之適用即逕為駁回，有判決不適用法
    規之違背法令情事云云。惟查，原判決業已敘明本件申請合
    併案，因申請人與上訴人無法自行協調，而在工務局建築管
    理處建照管理科協調室歷經92年7月15日及92年12月23日二
    次調處會議，均未能達成對系爭地之購買或共同開發，調處
    二次不成立，且無法合併，於提交全體委員會議審議，認為
    該建築基地確無礙建築設計及市容觀瞻者，工務局得核發建
    築執照，完全符合畸零地使用規則第12條第4款之規定要件
    ，而被上訴人對於全體委員會議之審議決議亦應受其拘束，
    業據被上訴人訴訟代理人於原審準備程序中陳明，且觀上開
    規定意旨，應屬可信，上訴人亦未對之有所爭執，從而，被
    上訴人依臺北市畸零地調處委員會第9301（217）次全體委
    員會會議決議事項，辦理系爭土地合併使用案，作成系爭處
    分，為原審確定之事實。而畸零地使用規則第7條規定「畸
    零地非與相鄰之唯一土地合併，無法建築使用時，該相鄰之
    土地，除有第12條之情形外，應依第8條規定辦理，並經本
    府畸零地調處委員會全體委員會議審議，留出合併使用所必
    須之土地始得建築。但留出後所餘之土地形成畸零地時，應
    全部合併使用。」，業已明定如有該規則第12條之情形時，
    該相鄰之土地，不必留出合併使用所必須之土地即得建築。
    本件被上訴人係以全體委員會議之審議決議，認定符合畸零
    地使用規則第12條第4款之規定要件，而為原處分，則自已
    合致於畸零地使用規則第7條之除外規定，上訴人指摘原判
    決未審究畸零地使用規則第7條規定，有判決不適用法規之
    違背法令，要無可採。上訴人另指摘原判決一方面認上訴人
    所有系爭土地為畸零地，一方面復以系爭土地係供排水使用
    之水溝用地，有判決理由矛盾之當然違背法令云云。經查上
    訴人所有系爭土地為使用分區第三種住宅區用地；地目登記
    為「水」，依原處分卷附現場照片所示，係寬約4公尺之排
    水溝，即寬、深度不足臺北市土地使用登記管制規則所規定
    第三種住宅區用地之分區標準規定寬8公尺、深16公尺，無
    法單獨建築之畸零地，業經原判決論明，並有照片附於原審
    卷可參，事證明確，是系爭土地現況為排水溝及畸零地，均
    為原審調查所得之事實，上訴人謂畸零地係建築用地，非供
    排水或灌溉使用之水道用地，與既存事實不符自無可採；另
    申請人黃學仁等基於何種考慮，申請與上訴人所有之系爭土
    地合併使用，與其本件所有土地，依法是否必需與上訴人所
    有之系爭土地合併方能使用，或需留出合併使用所必須之土
    地始得建築係屬二事，原判決依現存事實所為之認定，要無
    判決理由前後矛盾之可言，上訴人就此所為之主張，亦無可
    採。末查，畸零地使用規則第6條第1項第1款「畸零地非經
    與鄰地合併補足或整理後，不得建築。但有左列情形之一而
    無礙建築設計及市容觀瞻者，臺北市政府工務局得核准其建
    築。一、鄰接土地業已建築完成或為現有巷道、水道，確實
    無法合併或整理者。」固係關於畸零地得否單獨核准其建築
    之規定，原判決認為「其本文係指畸零地非與鄰地合併補足
    或整理後，不得建築；但書則係指畸零地之鄰地，未與畸零
    地合併，而得核准其建築之要件，核非畸零地必須與鄰地合
    併後，鄰地始得建築之規定」一節，其中「但書則係指畸零
    地之鄰地，未與畸零地合併，而得核准其建築之要件」部分
    ，固對該規定有所誤解，惟本件並非關於畸零地申請核准建
    築之案件，原判決該部分核屬贅論，且於本件結論不生影響
    ，仍應予以維持。上訴意旨仍執前詞，指摘原判決違誤，求
    予廢棄，難認有理由，應予駁回。
七、據上論結，本件上訴為無理由。依行政訴訟法第255條第1項
    、第98條第1項前段，判決如主文。
中    華    民    國    98    年    5     月    21    日
                    最高行政法院第二庭
                        審判長法官  鍾  耀  光
                              法官  黃  淑  玲
                              法官  吳  慧  娟
                              法官  王  德  麟
                              法官  黃  清  光
以  上  正  本  證  明  與  原  本  無  異
中    華    民    國    98    年    5     月    21    日
                              書記官  王  史  民


司法院資訊處製作；財團法人民間司法改革基金會備份。
